【裁判字號】    95,訴,92
【裁判日期】    950425
【裁判案由】    塗銷所有權移轉登記
【裁判全文】
臺灣士林地方法院民事判決                95年度訴字第92號
原      告  花蓮區中小企業銀行股份有限公司
法定代理人  丙○○
訴訟代理人  甲○○
被      告  丁○○原名：謝瑩.
            乙○○
                        樓
右  一  人
訴訟代理人  呂清雄律師
上列當事人間請求塗銷所有權移轉登記等事件，本院於民國95年
4月11 日言詞辯論終結，判決如下：
    主  文
確認被告間於民國九十四年八月十九日就如附表所示之不動產所
為之買賣關係，及以前開買賣關係為原因，於民國九十四年八月
三十日就如附表所示之不動產所為之物權移轉行為不存在。
被告乙○○應將如附表所示之不動產，經台北縣淡水地政事務所
以九十四年淡地登字第172950號為收件字號，於民國九十四年八
月三十日以買賣為登記原因所為之所有權移轉登記予以塗銷。
訴訟費用由被告負擔。
    事實及理由
一、本件原告之法定代理人於訴訟繫屬後已變更為丙○○，茲據
    其聲明承受訴訟，核無不合，應予准許，合先敘明。
二、本件被告丁○○未於言詞辯論期日到場，核無民事訴訟法第
    386 條各款所列情形，依原告之聲請，由其一造辯論而為判
    決。
三、本件原告起訴主張：被告丁○○於民國94年1 月14日向原告
    借款新台幣（下同）118 萬元，借款期間自94年1 月14日起
    至101 年1 月14日止，利率固定為週年利率5.88% ，並自借
    款日起，依年金法按月攤還本息，遲延還本或利息時，按借
    款餘額，自遲延日起，逾期6 個月以內按約定利率10% ，逾
    期超過6 個月部分，按約定利率20% 計付違約金。詎借款人
    僅繳款至94年4 月13日止，即未再繳付，現尚欠原告1,145,
    668 元迭經催討，迄未獲償。且被告丁○○為避免遭強制執
    行，竟於94年8 月30日以買賣為原因，將附表所示不動產所
    有權移轉登記予被告乙○○，被告丁○○復自原任職之富邦
    證券股份有限公司辦理離職，又於延滯繳款後，即虛以申請
    協議分期清償，用以拖延原告債權追償，被告間顯為通謀虛
    偽之意思表示，藉假買賣以規避債權人債權追償之意圖。爰
    依民法第87條第1 項前段、184 條第1 項、第213 條第1項
    、242 條、767 條規定，訴請判決如先位聲明。縱被告間就
    附表所示不動產之買賣並非通謀虛偽之意思表示，亦屬有害
    原告之債權之受償，兩造間既為夫妻，當為被告乙○○所明
    知，故依民法第244 條第2 項、第4 項、侵權行為損害賠償
    請求權、第767 條之規定，訴請判決如備位聲明等情。並先
    位聲明：（一）如主文第1 項所示；（二）如主文第2 項所
    示。備位聲明為：（一）被告間於94年8 月19日就附表所示
    之不動產所為之買賣行為，及於94年8 月30日以買賣為登記
    原因所為之所有權移轉行為，應予撤銷；（二）被告乙○○
    應將如附表所示之不動產，經台北縣淡水地政事務所以九十
    四年淡地登字第172950號為收件字號，於94年8 月30日以買
    賣為登記原因所為之所有權移轉登記予以塗銷。
四、被告乙○○則以：被告丁○○於93年5 月21日向訴外人高振
    益以280 萬元購買附表所示不動產，其中250 萬元係向中國
    信託商業銀行股份有限公司（下稱中國信託銀行）貸款，並
    以附表所示不動產設定300 萬元之抵押，另向其借款30萬元
    以支付買賣價金。嗣因丁○○不擅理財，先後向多家銀行辦
    理貸款後無法償還，擔心附表所示不動產如遭拍賣價值低落
    ，乃於94年8 月下旬以無法負擔房貸利息為由，要求其購買
    附表所示不動產，其同意以原購買價格280 萬元買入，其中
    30 萬 元買賣價金由原借款債權抵償，並由其承擔250 萬元
    之銀行貸款債務，雖中國信託銀行以系爭不動產遭法院查封
    為由不予同意，然其仍履行承擔房貸債務之約定，按月給付
    5,000 元予中國信託銀行。又其係於94年11月4 日返家時始
    發現附表所示之不動產遭法院查封，故被告間之買賣契約並
    非通謀虛偽之意思表示，且為對價相當之買賣，自非詐害原
    告債權之行為等語置辯。並聲明：駁回原告之訴。被告丁○
    ○則未到場，亦未提出書狀為任何聲明或陳述。
五、原告與被告乙○○不爭執之事項：
  (一)原告為被告丁○○之債權人，原告對被告丁○○有新台幣
    1,145,668 元債權。
  (二)被告丁○○於94年8 月19日將系爭房地出賣予乙○○，於94
    年8 月30日辦妥所有權移轉登記。
  (三)被告丁○○、乙○○於94年12月4日離婚。
  (四)前揭原告與被告乙○○不爭執之事實，並據原告提出借款契
    約、土地及建物登記謄本、戶籍謄本為證，自堪憑信。
六、本件之爭點：(一)系爭買賣行為是否為通謀虛偽意思表示？(二)
    系爭買賣行為是否詐害原告對被告丁○○之債權？茲析述如
    下：
  (一)系爭買賣行為是否為通謀虛偽意思表示？
    被告丁○○於94年8 月19日與被告乙○○就系爭房地訂立買
    賣契約，嗣於94年8 月30日將系爭房地所有權移轉登記予被
    告乙○○，雖為原告與被告乙○○所不爭執，已如前述，然
    兩造就系爭買賣契約是否為通謀虛偽之意思表示則有爭執，
    是本院首應認定者即為被告二人間於94年8 月間就系爭房地
    所為之買賣契約是否為彼等互相故意為非真意之表示，亦即
    被告間是否果有買賣系爭房地之真意。經查：
    (1)系爭房地係被告丁○○於93年5 月21日以280 萬元向訴外
      人高振益所購買，約定買賣價金分3 期給付，第1 期買賣
      價金為30萬元，由被告丁○○以票載發票日為93年5 月25
      日，票號為LCA0000000之同額支票一紙支付，餘款250 萬
      元，由被告丁○○向中國信託銀行辦理同額貸款，並以系
      爭房地為中國信託銀行設定300 萬元之最高限額抵押權，
      有買賣契約暨收款明細及支票影本1 紙、土地、建物登記
      謄本、借據2 紙在卷為憑，此部分事實已堪認定。
    (2)被告乙○○辯稱其係以280 萬元之價格向被告丁○○購入
      系爭房地，其中30萬元之買賣價金係以其於93年5 月間被
      告丁○○購買系爭房地時向其借款之30萬元債權抵付云云
      。然查：丁○○購入系爭房地之首期買賣價金，係以票載
      發票日為93年5 月25日，票號為LCA0000000之同額支票一
      紙支付，已如前述，而被告乙○○於93年5 月24日自其設
      於上海商業銀行之帳戶轉帳30萬元至前開支票帳戶，則有
      存摺影本一紙在卷可稽，堪認被告丁○○於93年5 月21日
      購買系爭房地之首期買賣價金確係被告乙○○所支付。至
      被告乙○○雖辯稱該30萬元係伊借予被告丁○○云云，然
      資金往來之原因關係非僅限消費借貸一端，且斯時被告二
      人間為夫妻關係，系爭房地即為彼等共同設籍地，如被告
      丁○○斯時並無資力給付系爭房地之頭期買賣價金而需向
      被告乙○○借貸，其餘買賣價金又需另向銀行貸款，則何
      以不逕由被告乙○○購買？是被告乙○○就此所辯已有違
      常情，故被告乙○○是否果對被告丁○○有30萬元之消費
      借貸債權存在，已屬有疑，故是否可據此供其抵銷其對被
      告丁○○所應支付購買系爭房地買賣價金債務之一部，亦
      非無疑。
    (3)至被告乙○○辯稱其向被告丁○○購入系爭房地，除前述
      30萬元之買賣價金外，其餘250 萬元價金係以承擔丁○○
      對中國信託銀行前揭250 萬元借款債務方式給付云云，然
      觀諸卷附之95年1 月17日列印之系爭房地土地及建物登記
      謄本，被告丁○○前以系爭房地為中國信託銀行所設定之
      最高限額抵押權，其上所載明之債務人仍為被告丁○○而
      非被告乙○○，被告乙○○所辯已有可疑，復經本院向中
      國信託銀行函查，據覆：系爭抵押物於93年6 月11日設定
      抵押後，原債務人業將該不動產移轉登記予乙○○，依民
      法第867 條規定，抵押權不受影響，然債務承擔需經債權
      人同意，惟迄今本行並未接獲乙○○或丁○○之上述聲請
      等情，有該銀行函覆之陳報狀一紙在卷為憑，足認被告二
      人並未向中國信託銀行表示由被告乙○○承擔被告丁○○
      所欠其250 萬元借款債務，被告乙○○稱其曾於94年11月
      下旬至中國信託銀行申辦貸款移轉，經中國信託銀行承辦
      人員以系爭房地遭法院查封為由不予同意云云，與事實不
      符，不足採信。縱令被告乙○○就此所辯非虛，然被告二
      人間就系爭房地係於94年8 月間訂立買賣契約，並辦妥所
      有權移轉登記，竟遲至系爭房地已遭原告聲請法院假處分
      後之94年11月下旬始向中國信託銀行為承擔債務之表示，
      則被告二人間於訂立買賣契約之際，是否果有由被告乙○
      ○承擔被告丁○○對中國信託銀行250 萬元債務之合意，
      亦啟人疑竇。至被告乙○○雖提出辦理系爭房地所有權移
      轉登記所附之建築改良物買賣所有權移轉契約書，於申請
      登記以外之約定事項欄中雖載明：民國93年淡地登字第
      137230號抵押權由買受人承受等字樣，然依民法第867 條
      之規定，抵押權之設定本即不受不動產所有權移轉之影響
      ，亦即抵押權具追及力，不待當事人特別約定即有此法律
      效果，且被告間之上開約定並非針對被告丁○○對中國信
      託銀行所負之250 萬元債務而為，尚難憑此即認被告間確
      有債務承擔之合意。又參以被告乙○○既辯稱被告丁○○
      係因理財不善，先後向多家銀行辦理信用貸款後無法償還
      ，擔心系爭房地遭債權銀行拍賣致價值低落，而以無法負
      擔房貸利息為由，將系爭房地賣予被告乙○○，然被告二
      人斯時為夫妻關係，且共同設籍於系爭房地，如被告丁○
      ○僅係告知其夫無力負擔房貸利息，被告乙○○為解決其
      妻無力給付借貸利息之困境，揆諸常情，被告乙○○當可
      逕為其墊付房貸利息即可，何以需大費周章就系爭房地訂
      立買賣契約，再至地政事務所辦理所有權移轉登記，彼等
      所辯已有違常情；果若被告二人間於婚姻關係存續中，就
      個人間財務之支出錙銖必較，被告乙○○不願無條件為被
      告丁○○給付房貸利息或圖被告丁○○日後歸還墊付款項
      ，而以向被告丁○○購買系爭房地以謀保障，顯見彼等間
      互信不足，被告乙○○大可逕給付約定之買賣價金予被告
      丁○○，以供丁○○返還所欠中國信託銀行250 萬元之借
      款債務，並塗銷抵押權即可，何以約定以承擔丁○○所欠
      中國信託銀行債務之方式，用以給付買賣價金中之250 萬
      元？被告丁○○又焉有於己財務狀況不佳，急需現金因應
      之際，既未現時取得分文買賣價金，且未催促被告乙○○
      或由己向中國信託銀行表明該250 萬元債務由乙○○承擔
      ，甘冒受中國信託銀行繼續向其追償借款債務之風險，即
      率將系爭房地所有權移轉登記予乙○○之理？足認被告乙
      ○○亦知被告丁○○積欠許多債務，彼等係為避免被告丁
      ○○債權人之追償致系爭房地遭拍賣，而將系爭房地所有
      權移轉登記予被告乙○○，彼等間實無買賣系爭房地之真
      意，而係通謀虛偽之意思表示。至系爭房地之房貸利息現
      雖由被告乙○○所繳付，然其既僅繳付貸款利息而未及於
      本金，且其為免系爭房地遭抵押權人聲請拍賣，按月繳付
      利息亦屬必然，故自無礙前揭事實之認定。
  (二)系爭買賣行為是否詐害原告對被告丁○○之債權？
    原告先位之訴所主張被告間於94年8 月19日訂立之買賣契約
    為通謀虛偽之意思表示一節，既經認定，則其備位之訴之爭
    點，即系爭買賣行為是否詐害原告對被告丁○○之債權，即
    無認定之必要，附此敘明。
七、按表意人與相對人通謀而為虛偽意思表示者，其意思表示無
    效；所有人，對於妨害其所有權者，得請求除去之；債務人
    怠於行使其權利時，債權人因保全債權，得以自己之名義，
    行使其權利，民法第87條、第767 條中段、第242 條前段分
    別定有明文。被告間於94年8 月19日訂立之買賣契約為通謀
    虛偽之意思表示，已如前述，揆諸前揭規定，該買賣契約及
    94年8 月30日所有權移轉之物權契約均屬無效，被告丁○○
    自得本於所有權，請求被告乙○○將基於該無效之買賣契約
    所為之所有權移轉登記予以塗銷，又原告為被告丁○○之債
    權人，亦如前述，被告丁○○怠於行使其前揭權利，原告自
    得代位其行使。從而，原告訴請確認被告二人間於94年8 月
    19日就如附表所示之不動產所為之買賣關係不存在，及94年
    8 月30日就如附表所示之不動產，以上開買賣為原因所為之
    物權移轉行為不存在，為有理由；另代位被告丁○○訴請被
    告乙○○將如附表所示之不動產，經台北縣淡水地政事務所
    以九十四年淡地登字第172950號為收件字號，於94年8 月30
    日以買賣為登記原因所為之所有權移轉登記予以塗銷，亦有
    理由，均應准許。
八、原告先位之訴，代位被告丁○○對被告乙○○行使民法第
    767 條請求權之部分已獲勝訴，則原告另代位被告丁○○依
    侵權行為請求被告乙○○回復原狀之部分，即無再予審究之
    必要；另原告先位之訴既已勝訴，本院就其備位請求是否有
    理由，即無庸再予審究，併此敘明。
九、本件事實已臻明確，兩造其餘攻擊防禦方法及證據經予審酌
    ，於訴訟判決結果不生影響，爰不再逐一論述。
十、據上論結，本件原告之訴為有理由，依民事訴訟法第385 條
    第1 項前段、第78條、第85條第1 項，判決如主文。
中    華    民    國    95    年    4     月    25    日
                  民事第二庭  法  官  方彬彬
以上正本證明與原本無異。
如對本判決上訴須於判決送達後20日內向本院提出上訴狀。
中    華    民    國    95    年    5     月     3    日
                              書記官  王玉雙


司法院資訊處製作；財團法人民間司法改革基金會備份。
